【裁判字號】    89,訴,2400
【裁判日期】    900223
【裁判案由】    誣告
【裁判全文】
臺灣高雄地方法院刑事判決                        八十九年度訴字第二四號
    公  訴  人  臺灣高雄地方法院檢察署檢察官
    被      告  甲○○
右列被告因誣告案件，經檢察官提起公訴（八十八年度偵字第一六一三八號），本院
判決如左：
    主  文
甲○○無罪。
    理  由
一、公訴意旨略以：被告甲○○原係高雄市苓雅區○○○路一九０號十一樓之一全營
    建設興業股份有限公司（下稱全營公司）之負責人，明知該公司所使用之電腦、
    傳真機、列表機，已於民國八十四年一月十一日出售予乙○○所經營之玉凰建設
    興業股份有限公司（下稱玉凰公司）。竟意圖使乙○○遭刑事處分，於八十六年
    十二月六日，捏造虛構乙○○侵占上述財物，而向高雄地方法院檢察署檢察官提
    出告訴，嗣經該署檢察官為不起訴處分確定。因認被告甲○○涉犯刑法第一百六
    十九條第一項之誣告罪嫌。
二、按犯罪事實應依證據認定之，無證據不得推定其犯罪事實；又不能證明被告犯罪
    者，應諭知無罪之判決，刑事訴訟法第一百五十四條、第三百零一條第一項分別
    定有明文。次按刑事訴訟法上所謂認定犯罪事實之證據，係指足以認定被告確有
    犯罪行為之積極證據而言，如未能發現相當證據或證據不足以證明，自不能以推
    測或擬制之方法，以為裁判基礎，最高法院二十九年上字第三一０五號及四十年
    台上字第八六號分別著有判例。又認定不利於被告之事實，須依積極證據，茍積
    極證據不足為不利被告之認定時，即應為有利於被告之認定，更不必有何有利之
    證據，最高法院三十年上字第八一六號判例可資參照。再按刑法第一百六十九條
    第一項之誣告罪之成立，係以告訴人所訴被訴人之事實必須完全出於虛構為要件
    ，申言之，指明知無此事實，故意捏造而圖使被訴人受刑事處分，始足當之，苟
    出於誤信、誤認或懷疑有此事實，均不得謂為誣告，且若所告尚非全然無因，祗
    因缺乏積極證明致被誣告人不受訴追處罰者，亦難以誣告罪相繩，最高法院八十
    三年度台上字第三二一七號著有裁判可資參照。
三、本件公訴人認被告甲○○涉犯刑法第一百六十九條第一項之誣告罪嫌，無非以被
    告甲○○於八十六年十二月六日具狀告訴誣指被害人乙○○原係玉凰公司負責人
    ，被告甲○○係該公司職員，並將其經營之全營公司設在上址，被告甲○○於八
    十五年六月三十日離職後，仍將任職時所使用之電腦、列表機、帳本、合約書、
    傳票二十四套、工程設計圖二套及私人帳冊二本留置該處，嗣被告甲○○對被害
    人乙○○所營之玉凰公司提起民事請求返還借款事件一案，由臺灣高雄地方法院
    以八十五年度重訴字第七四一號審理時，被害人乙○○於八十六年一月二十四日
    具狀補呈證物，其中竟提出被告甲○○私人帳冊一份為據，被告甲○○遂於八十
    六年十月間以存證信函通知被害人乙○○返還，惟被害人乙○○委託律師於八十
    六年十月二十二日所發之覆函卻稱確實無上開物品等語，足見被告甲○○之私人
    帳冊等物在被害人乙○○持有中，涉有侵占罪嫌，而經臺灣高雄地方法院檢察署
    以八十七年度偵續字第一四四號處分不起訴，並經臺灣高等法院高雄分院檢察署
    以八十七年度議字第一三七０號駁回再議聲請確定在案，且被告甲○○所使用之
    電腦、傳真機、列表機等物，早於八十四年一月十一日已出售予被害人乙○○之
    玉凰公司，有全營公司出具之統一發票一紙為證，事後再具狀告訴誣指被害人乙
    ○○侵占上開物品，因認被告甲○○涉犯上揭誣告罪嫌云云。惟訊據被告甲○○
    堅決否認有何誣告犯行，辯稱：我沒有出售上開物品給玉凰公司，因當時全營公
    司結束營業在作清算，而清算時帳面需歸零即資產負債都要等於零，所以我把公
    司剩餘資產電腦、傳真機、列表機等物，開具統一發票給玉凰公司，表示出售予
    玉凰公司，其實只是作為沖帳之用，沒有實際買賣，上開物品確實為乙○○侵占
    等語。
二、經查：（一）本件被告甲○○於前案告訴乙○○涉嫌侵占一節係指訴：被告乙○
    ○係玉凰公司負責人，告訴人甲○○係該公司職員，告訴人甲○○於八十五年六
    月三十日離職後，仍將任職時所使用之電腦、列表機、帳本、合約書、傳票二十
    四套、工程設計圖二套及私人帳冊二本留置該處，詎被告乙○○竟意圖為自己不
    法之所有，予以侵占入己，經告訴人甲○○多次催討均置之不理，．．．」等語
    ，有被告甲○○八十六年十二月六日所提告訴狀附於臺灣高雄地方法院檢察署八
    十六年度偵字第二八八八四號偵查卷可稽，並據臺灣高雄地方法院檢察署八十七
    年度偵續字第一四四號不起訴處分書載明告訴意旨可考，足見被告甲○○並未告
    訴乙○○侵占其「傳真機」甚明，公訴人徒以上開全營公司所開具之統一發票上
    載有「傳真機」一物，遽認此部分亦在被告甲○○前案告訴誣指乙○○涉嫌侵占
    之範圍，顯有誤會，是被告甲○○既未對告訴人乙○○提出此部分之告訴，自無
    所謂誣告之犯行甚明。（二）被告甲○○前案告訴乙○○涉嫌侵占之指訴，係針
    對其於八十五年六月三十日離職後，仍將任職時所使用之電腦、列表機、帳本、
    合約書、傳票二十四套、工程設計圖二套及私人帳冊二本留置乙○○處，嗣其以
    存證信函通知乙○○返還，惟告訴人乙○○委託律師覆函陳稱並未保管上開物品
    等語，因認其私人帳冊等物在告訴人乙○○持有中，而涉有侵占罪嫌為其內容，
    有前開告訴狀及臺灣高雄地方法院檢察署八十七年度偵續字第一四四號不起訴處
    分書在卷為憑。而依被告甲○○對告訴人乙○○所營之玉凰公司提起民事請求返
    還借款事件一案，由本院民事庭以八十五年度重訴字第七四一號審理時，告訴人
    乙○○確於八十六年一月二十四日具狀補呈證物，並提出被告甲○○私人帳冊一
    份（十張）為據，有該補呈證物狀影本附於臺灣高雄地方法院檢察署八十六年度
    偵字第二八八八四號偵查卷可憑，告訴人對此亦不爭執，雖其係提出「帳冊影本
    」而非原本，然已足令人生其持有上開私人帳冊等物之合理質疑，被告甲○○並
    以存證信函通知告訴人返還，而告訴人委託律師之覆函卻稱「並未保管．．．無
    故離職員工甲○○之電腦、列表機．．．」等語，益徵被告甲○○因而以為告訴
    人拒絕返還，顯有不法所有意圖而指訴告訴人乙○○侵占等情，顯非全然無因，
    並無捏造事實之情事。姑不論其所主張在法律上是否與刑法侵占罪要件相合，亦
    難認被告甲○○主觀上有任意虛捏誣指之犯意。（三）公訴人雖以被告甲○○所
    使用之電腦、列表機等物，早於八十四年一月十一日出售予告訴人乙○○所營之
    玉凰公司，有被告之全營公司出具之統一發票一紙附卷為證，事後再具狀告訴誣
    指乙○○侵占上開物品，顯有誣告之故意云云。惟該統一發票係載明出售「傳真
    機、辦公桌椅、電腦」，並無「列表機」之物，此觀上開統一發票甚明，告訴人
    主張被告甲○○有出售其列表機，既為被告甲○○所否認，又無其他積極證據足
    以佐證告訴人持有該物，自不足以憑空認定被告甲○○有出售列表機予告訴人之
    事實。另被告甲○○所辯因當時全營公司結束營業在作清算，而清算時帳面需歸
    零即資產負債都要等於零，所以伊把公司剩餘資產電腦、傳真機、辦公桌椅等物
    ，開具統一發票給玉凰公司，其實只是作為沖帳之用，沒有實際買賣等情，已提
    出八十四年一月三日召開之股東會議記錄影本載明全營公司因業務不振，擬予解
    散，並選任被告甲○○為清算人之旨（見九十年二月九日辯護意旨狀提證六），
    被告甲○○即於八十四年九月十三日向財政部高雄市國稅局申報營利事業清算所
    得申報核定通知書將上開資產清算收益列入申報，有該申報核定通知書影本附卷
    足參（見九十年一月四日聲請調查證據狀提證四），而經本院依職權函詢高雄市
    會計師公會，據陳報依公司法規定清算中之公司，資產負債無歸零問題；清算結
    束後，資產負債方須歸零，有該公會八十九年十二月二十一日（八九）高會字第
    三九三號函在卷可佐，是被告甲○○所辯因全營公司解散清算，必須將資產負債
    歸零，才把全營公司剩餘之資產以沖帳方式處理，顯非虛詞。告訴人雖又提出玉
    凰公司八十四年一月十五日轉帳傳票影本一紙，證明確有支出購買上開電腦、傳
    真機、辦公桌椅等物，然轉帳傳票僅為公司之內部憑證，不足作為確有支出之證
    明，且該傳票會計科目記載「銀行存款」，表示以銀行存款支出該項目，自應提
    出由何銀行以何方式（現金、支票或轉帳）支出之證明，告訴人既無法提出由銀
    行存款支出之憑證，尚難據此認定確有該筆款項之支出。又上開統一發票所載傳
    真機一台，係被告之全營公司於八十一年一月二十日向才能商業機器有限公司以
    新台幣（下同）一萬六千元購入，另辦公桌椅一批，係被告之全營公司於八十一
    年一月二十六日向信利木器股份有限公司以八萬五千七百十五元購入，另電腦一
    台，係被告之全營公司於八十一年四月二十日向達揚資訊有限公司以四萬三千三
    百五十元購入，有才能商業機器有限公司、信利木器股份有限公司及達揚資訊有
    限公司出具之證明書、送貨單、統一發票影本共四紙附卷為證（見九十年一月四
    日聲請調查證據狀提證一、二、三），與告訴人所提上開統一發票傳真機、辦公
    桌椅、電腦出售之金額均相同，足徵被告甲○○所辯上開統一發票僅作為沖帳之
    用，沒有實際買賣等情，尚非不足採信，否則告訴人豈有以被告甲○○於數年前
    所買入之價格收購中古之電腦、辦公桌椅、傳真機等設備之理。（四）參酌告訴
    人若確有向被告購買前開電腦、辦公桌椅、傳真機等設備，則豈有自被告甲○○
    前案提出侵占案件告訴之偵查至聲請再議駁回確定期間，均未提出此抗辯，而僅
    稱並未保管該物云云，顯與常理有違。告訴人雖陳稱因事隔數年，一時忘記曾購
    買上開電腦等設備等語，然其主張購入上開電腦等設備之期間為八十四年一月十
    一日，距被告甲○○提出前案侵占案件告訴之八十六年十二月六日，相距不過三
    年，是否確已忘記，已足令人生疑，而被告甲○○同樣事隔經年後，以存證信函
    通知告訴人返還前開物品，卻遭告訴人覆函表示未保管該物，因而主觀上認告訴
    人有意侵占上開物品，而提出前案侵占案件之告訴，顯難指其有任意捏造誣告之
    犯意。（五）綜上所述，被告甲○○前案指訴告訴人乙○○涉犯刑法侵占罪嫌，
    應非出於誣告之故意，尚難以誣告罪相繩，此外復查無其他積極證據足資證明認
    被告甲○○有被訴誣告之犯行，被告甲○○犯罪顯不能證明，自應為無罪之諭知
    。
據上論斷，應依刑事訴訟法第三百零一條第一項，判決如主文。
本案經檢察官陳建和到庭執行職務。
中      華      民      國    九十  年      二      月    二十三    日
                                  臺灣高雄地方法院刑事第七庭
                                      法  官    裕  斗
右正本證明與原本無異。
如不服本判決，應於判決送達後十日內，向本院提出上訴狀。
                                      書記官  龔      能
中      華      民      國    九十      年      二      月    二十三    日


司法院資訊處製作；財團法人民間司法改革基金會備份。
